【裁判字號】    92,家上,74
【裁判日期】    921104
【裁判案由】    履行協議
【裁判全文】
臺灣高等法院臺中分院民事判決      九十二年度家上字第七四號
      上  訴  人  甲○○
      被  上訴人  乙○○○
當事人間請求履行協議事件，上訴人對於民國九十二年三月十四日臺灣臺中地方法院
九十二年度訴字第七五號第一審判決提起上訴，本院於九十二年十月二十一日言詞辯
論終結，判決如下：
上訴駁回。
第二審訴訟費用由上訴人負擔。
一、本件上訴人起訴主張：緣訴外人黃金火生前贈與上訴人及訴外人黃文慶各新台幣
    （下同）五百萬元，而由被上訴人與上訴人協議暫時由被上訴人代為保管，被上
    訴人並承諾於民國（下同）九十一年六月二十日交付五百萬元給上訴人，並於九
    十一年六月十九日親筆書立字據交上訴人收執（以下稱系爭字據），詎屆期被上
    訴人未依上開契約履行，屢經催討，亦置之不理，為此依上開協議書，請求被上
    訴人應給付上訴人伍佰萬元整及遲延利息，並於本院聲明：(一)原判決廢棄。(二)被
    上訴人應給付上訴人伍佰萬元整，及自九十一年六月廿一日起至清償日止按年息
    百分之五計算之利息。(三)第一、二審訴訟費用皆由被上訴人負擔。(四)上訴人願供
    擔保，請准予宣告假執行。
二、被上訴人則以渠書立上開系爭字據時，係受上訴人強逼、脅迫而簽立，爰於本件
    訴訟中以在原審之答辯狀撤銷受脅迫之意思表示，又系爭字據上所載文字，係指
    渠暫時代保管黃金火生前贈與訴外人黃聖傑、黃信仁（即被上訴人之子、黃金火
    之孫）之一千萬元，願提出以供分配及過戶，並非約定被上訴人應給付上訴人五
    百萬元，況嗣後黃金火之全體繼承人黃聖傑、黃信仁、黃淑鈴（代位繼承黃文松
    之應繼分）、上訴人、訴外人黃文慶、黃瑞雲等人已訂立「被繼承人黃金火遺產
    繼承協議書」，重新就上開現金一千萬元約定每房各得四分之一，嗣後並依該協
    議書履行完畢，上訴人自不得再依系爭字據而為請求等語，並於本院聲明：上訴
    駁回。
三、兩造不爭之事實：
（一）上訴人主張被上訴人於九十一年六月十九日簽立系爭字據，承諾願將伊代為保
      管之一千萬元，於九十一年六月二十日轉過戶各五百萬元予上訴人及黃文慶等
      情，業據提出系爭字據一件為證（原審卷第九頁），被上訴人對於伊書立上開
      系爭字據並不爭執，自堪信此部分為真實。
（二）被上訴人之子女及上訴人於黃金火九十一年六月二十三日出殯後，於同年月二
      十三日或二十四日與黃金火之全體繼承人簽立「被繼承人黃金火遺產繼承協議
      書」（以下稱系爭協議書），亦為兩造所不爭執，並有系爭協議書在卷可稽（
      原審卷第三十三至三十六頁），亦足信為真實。
（三）被上訴人主張系爭字據簽立後，系爭協議書簽立前，被上訴人即將其子黃聖傑
      名義之定期存單各二百萬元及三百萬元共二張，交予上訴人保管，待九十一年
      六月二十六日到期，上訴人即交還伊所保管之定期存單二張予被上訴人去領，
      並於九十一年六月二十七日轉存五百萬元入上訴人台中縣神岡鄉農會三三九一
      之三之０活期存款帳戶內等情，亦為上訴人陳明在卷（本院卷第七十二至七十
      四頁），且有上訴人所提出之其曾保管之定期存單影本二紙（本院卷第七十九
      頁）、及上訴人台中縣神岡鄉農會三三九一之三之０活期存款帳戶存摺對帳單
      查詢表一份（原審卷第三十七頁）在卷可稽，此部分亦堪信為真實。
（四）上訴人於九十一年六月二十七日收受五百萬元後，因上訴人前尚欠黃瑞雲五十
      萬元，故隨即於翌日即九十一年六月二十八日連同系爭協議書之二百五十萬元
      ，共匯款三百萬元予訴外人黃瑞雲一情，亦為兩造所不爭執，並有匯款回條影
      本一紙可稽（本院卷第八十頁），並經證人黃瑞雲證述在卷（本院卷第七十四
      頁）。
四、上訴人主張系爭字據之一千萬元，係其父黃金火生前贈與渠及訴外人黃文慶，因
    恐渠與黃文慶亂花錢，而託被上訴人保管云云，然為被上訴人所否認，經查上訴
    人係四十三年一月十九日，訴外人黃文慶為三十七年八月一日出生，有戶籍謄本
    一份在卷可稽（原審卷第二十四、二十五頁），於黃金火九十一年六月十日死亡
    前，上訴人及黃文慶分別已四十八歲、五十四歲，縱以上訴人所主張黃金火取得
    土地徵收補償款之八十六年六月十七日論之，其時上訴人及黃文慶亦分別已四十
    三歲、四十九歲之成年人，倘黃金火確有贈與伊等各五百萬元之意，焉有不直接
    交付而託與其等年齡相當之被上訴人（三十八年三月二日出生）保管之理？況經
    本院多次傳訊證人黃文慶均未得，上訴人即無法舉證證明其主張之上開事實，而
    被上訴人係一千萬元定期存單名義人黃信傑、黃信仁之子，故被上訴人所辯系爭
    字據上所寫「暫時代保管」係指代其子黃信傑、黃信仁保管之意，核與常情無違
    ，應屬可採。
五、被上訴人辯稱渠書立系爭字據時，係受上訴人強逼、脅迫而簽立云云，為上訴人
    所否認，被上訴人自應負舉證之責。按民法第九十二條規定所謂因脅迫而為意思
    表示，係指因相對人或第三人以不法危害之言語或舉動加諸表意人，使其心生恐
    怖，致為意思表示而言。本件被上訴人辯稱係受脅迫而為意思表示云云，並未提
    出任何證據以為佐證，且依被上訴人所陳係上訴人在訴外人黃金火喪事期間，就
    黃金火生前贈與黃聖傑、黃信仁之一千萬元一事，忿忿難平，遂前來興師問罪，
    被上訴人因心慌意亂、不堪糾纏勉予同意，則依被上訴人所陳之事實，縱屬真實
    ，上訴人之上開行為，客觀上尚不足發生加諸於被上訴人之惡害，而被上訴人主
    張其心慌意亂、不堪糾纏云云，亦與受脅迫而為意思表示者，須表意人因而心生
    恐怖有間，故被上訴人辯稱伊簽立系爭字據，係受脅迫而為意思表示，即非可採
    。故被上訴人主張依民法第九十二條撤銷其所為之意思表示，應屬無據。
六、上訴人請求被上訴人履行系爭字據之義務，被上訴人既以系爭字據所載之一千萬
    元已因上訴人嗣後與黃金火之全體繼承人所訂之遺產繼承協議書而取代，並已履
    行完畢置辯，則本院自應審究：「被繼承人黃金火遺產繼承協議書」是否有取代
    系爭字據之情形？
（一）被上訴人所辯系爭字據簽立，且黃文火出殯之後，上訴人甲○○於九十一年六
      月二十三日即積極要分配該一千萬元，經其妹黃瑞雲知悉之後，亦主張其要繼
      承分配其中一份，被上訴人之女婿黃繼邦在場主張，既然大家要分，長房（黃
      聖傑、黃信仁、黃淑鈴）亦要分配一份，故而將上開一千萬元分成四份平均分
      配，並重新約定分配分法，請代書撰擬「被繼承人黃金火遺產繼承協議書」，
      由黃聖傑、黃信仁、黃淑鈴（以下稱甲方）、黃文慶（以下稱乙方）、甲○○
      （以下稱丙方）、黃瑞雲（以下稱丁方）共同簽訂成立，並於該「被繼承人黃
      金火遺產繼承協議書」，第一條約定：「現金部分：新台幣一千萬元正，由甲
      、乙、丙、丁各分得四分之一。」等情，核與證人即被上訴人之女婿黃繼邦所
      證情節相符（本院卷第九十五頁）。
（二）證人黃瑞雲雖證稱系爭協議書之一千萬元與系爭字據之一千萬元係不同筆云云
      ，然黃瑞雲亦證稱：寫系爭協議書時即是要把黃金火之財產分清楚等語（本院
      卷第四十八頁），而參諸系爭協議書之簽立，係由當事人協調好後，方請代書
      寫成書面，業經證人即代書林瑞德證述在卷（本院第四十四頁），而簽署系爭
      議書者係黃聖傑、黃信仁、黃淑鈴（即已死亡長房黃文松之直系血親卑親屬）
      、黃文慶、甲○○、黃瑞雲（以上三人為黃金火之子女），為黃金火之全體繼
      承人，且系爭協議書除第一條約定：「現金部分：新台幣一千萬元正，由甲、
      乙、丙、丁各分得四分之一。」外，第二條約定：「不動產部分：１、土地坐
      落：台中縣神岡鄉○○段六十之二二地號、面積一六０平方公尺，所有權全部
      歸乙方所有。２、土地坐落：台中縣神岡鄉○○段六十之三三地號、面積一三
      九平方公尺，所有權全部歸丙方所有。３、土地坐落：台中縣神岡鄉○○段六
      十之二地號、面積一００平方公尺，所有權持分四分之三，由甲、乙、丙、丁
      各取得所有權十六分之三。」並於備註處寫明「被繼承人生前債權額新台幣五
      十萬元正，由甲、乙、丙、丁各取得債權四分之一。」，足見系爭協議書涉及
      被繼承人黃金火所留之現金、債權及不動產。再參諸系爭協議書之備註尚有「
      另之前由乙方（即訴外人黃文慶）所簽承諾於丁方收執之承諾內容無效及丙方
      （即上訴人甲○○）之前所簽承諾於丁方收執之承諾內容無效，甲、乙、丙、
      丁各該履行及自動失效部份」等語，經質諸上訴人上開承諾係何指，上訴人陳
      稱；「我以前承諾要給姐姐黃瑞雲壹佰萬元的承諾無效，黃文慶以前承諾要給
      黃瑞雲二百萬元也是要作廢，我們先前同意要給黃瑞雲壹佰萬、二百萬元，是
      因為我姐姐比較早出來賺錢，把賺的錢都交給父親，所以，以後分財產時，按
      照臺灣的習俗女生是無法分到財產的，我們就承諾我們兄弟分到錢，就拿一部
      分給黃瑞雲，我們的承諾就是『針對我父親的全部的財產』。」（本院卷第四
      十五頁），「我答應給我姐姐的壹佰萬元是跟我大嫂寫代為保管同意書（即系
      爭字據）是同一天。」（本院卷第五十一頁），「承諾取消後當然不用再給（
      黃瑞雲壹佰萬元）。」（本院卷第五十二頁）等語，而黃瑞雲亦證稱；「我父
      親還沒有出殯之前，我大嫂有寫壹張壹仟萬元要分給甲○○和黃文慶，各五百
      萬元，他們二人有私下跟我說，他們拿到這五百萬元之後，要分別給我壹佰萬
      ，二百萬元，因為我先前所賺的錢都交給父母親．．．，協議書後面的備註承
      諾要給我的壹佰萬、二百萬元，是因為寫協議書時，甲○○、黃文慶都還沒有
      拿到五百萬元，所以才寫無效」（本院卷第四十六頁），依上訴人及證人黃瑞
      雲所陳，上訴人於被上訴人簽立系爭字據後承諾給黃瑞雲一百萬元，係針對黃
      金火全部之財產所分予黃瑞雲之部分，而依上訴人上開所陳，簽立系爭協議書
      後，先前其對黃瑞雲針對黃金火全部財產之承諾即取銷，而此承諾係約定於系
      爭字據簽立之後，而系爭協議書復係針對黃金火之所有財產而為，則被上訴人
      所辯系爭協議書第一條所約定之一千萬元即是取代系爭字據一千萬元之分配方
      法等語，尚非無據。證人黃瑞雲所證稱系爭協議書之一千萬元與系爭字據之一
      千萬元係不同筆云云，核係附和上訴人之詞，而非可採。
（三）再以，簽立系爭字據後，上訴人自被上訴人處取得被上訴人之子黃聖傑名義之
      定期存單各二百萬元及三百萬元共二張，待九十一年六月二十六日到期後，九
      十一年六月二十七日即轉入上訴人台中縣神岡鄉農會三三九一之三之０活期存
      款帳戶內五百萬元，上訴人隨即於翌日即九十一年六月二十八日匯款三百萬元
      （依系爭協議書本應匯二百五十萬元即可，因上訴人前欠黃瑞雲五十萬元，故
      總共匯三百萬元）予訴外人黃瑞雲等情，為兩造所不爭執，則系爭字據簽立之
      始既係因兩造為平息被上訴人之子黃聖傑名義之定期存單，則嗣後簽立系爭協
      議書之黃聖傑亦係以該定期存單來履行系爭協議書之分配方法，是以被上訴人
      所辯系爭協議書第一條所約定之一千萬元即是取代系爭字據一千萬元之分配方
      法等語，應屬可採。
（四）證人黃瑞雲雖亦證稱；「如果甲○○、黃文慶有拿到這五百萬元（即系爭字據
      所載）的話，也要給我壹佰萬元、二百萬元」等語（本院卷第四十七頁），顯
      與系爭協議書備註欄所載「無效」一詞不符，且與上訴人所陳不符，是此部分
      之證言應屬證人個人對其與上訴人間約定之誤解，而非可採。
（五）上訴人復質疑倘系爭協議書有取代系爭字據之情形，則何以未在系爭協議書備
      註處加註系爭字據無效或作廢之字句，又何以被上訴人不取回系爭字據云云，
      惟查系爭字據之簽立人係被上訴人，而簽立系爭協議書之時，被上訴人並非當
      事人，是以被上訴人當時未要求在系爭協議書上書立系爭字據無效之字眼，亦
      屬人情之常，而因系爭協議書業已針對黃金火之全部財產而為，依證人黃瑞雲
      所證，係將黃金火之全部財產分清楚了，則系爭字據當已作廢，被上訴人基於
      對上訴人之信賴，而未要求取回系爭字據，尚難認此即認系爭協議書第一條無
      取代系爭字據之情形。
（六）上訴人復稱被繼承人黃金火之現金遺產不只一千萬元，應有三千餘萬元云云，
      雖據上訴人提出黃金火八十七年度所得清單一件、台中縣神岡鄉公所函文一件
      為證（原審卷第四十六、四十七頁），惟上開證據僅足證明黃金火生前於八十
      七年間確有利息所得八十七萬四千八百三十三元，暨領有身心障礙生活補助款
      之事實，又經本院向台中縣政府函查結果，黃金火確於八十六年六月十七日曾
      具領二千二百零二萬五千六百六十九元之土地補償費（見本院卷第九十九頁台
      中縣政府九十二年七月三十一日函），然凡此均僅能證明黃金火於八十六年間
      確有二千餘萬元之收入，八十七年間復有利息所得，然於其九十一年六月十日
      死亡時，距其八十六年領取補償費已有五年之久，其間黃金火可對補償款為各
      種處分行為，則五年後死亡時，是否仍有如許多之現金已不無可疑，況經本院
      向財政部台灣省中區國稅局台中縣分局函查黃金火之遺產稅申報書上所載，其
      動產之現金部分僅餘七百六十八萬二千二百六十二元（本院卷三十一頁），是
      以上訴人所指黃金火之遺產有三千餘萬元云云，自非可採，又本件上訴人係請
      求被上訴人履行系爭字據，並非訴請分割遺產，是以本院僅需審究系爭字據是
      否已履行完畢，至於訴外人黃金火究竟有若干遺產，實非本件訴訟所應審究者
      ，附此敘明。
（七）上訴人再質以系爭字據與系爭協議書之簽立當事人不同，無取代可言云云，然
      查系爭協議書既係針對黃金火之全部財產而為，故簽署人僅限於黃金火之全體
      繼承人，是以被上訴人未在簽署之列乃自明之理，然因系爭字據所指之一千萬
      元亦係黃金火之遺產，系爭協議書既已將此一千萬元重為分配，不能因被上訴
      人未簽署於系爭協議書上即否定其取代系爭字據之效力。
七、系爭協議書已取代系爭字據既經本院認定如上述，則次應審究被上訴人是否已依
    協議書履行完畢？經查被上訴人所保管之黃金火生前財產一千萬元本應依系爭字
    據處理，因嗣後黃金火之全體繼承人黃聖傑、黃信仁、黃淑鈴（代位繼承黃文松
    之應繼分）及上訴人、訴外人黃文慶、黃瑞雲另行協議該現金應由每房各得四分
    之一（即各二百五十萬元），而取代系爭字據所載之分配方式已如上述，而被上
    訴人確已將黃聖傑名義之五百萬元定期存單到期後，匯入上訴人台中縣神岡鄉農
    會三三九一之三之０活期存款帳戶內五百萬元以支應依系爭協議書所載應分歸上
    訴人及訴外人黃瑞雲之部分，業據上訴人提出存摺簿影本一件、存摺對帳單查詢
    影本一件為證（原審卷第三十、三十一、三十七頁），堪認被上訴人已依系爭協
    議書履行完畢，自無再履行系爭字據可言，上訴人仍執系爭字據請求被上訴人履
    行，核屬無據，應予駁回。
八、綜上所述，本件上訴人主張被上訴人尚未履行系爭字據，為不足採，被上訴人抗
    辯其因嗣後之系爭協議書取代系爭字據，而依系爭協議書之分配方法已履行完畢
    尚屬可信。是則上訴人執此主張被上訴人應給付五百萬元云云，自屬無據。從而
    ，上訴人主張本於履行協議之法律關係，請求被上訴人給付五百萬及遲延利息為
    無理由，不應准許。其假執行之聲請亦失所附麗，應併予駁回。原審為上訴人敗
    訴之判決，及駁回其假執行之聲請，並無不合。上訴意旨指摘原判決不當，求予
    廢棄改判，為無理由，應予駁回。
九、本件事證已明，兩造其餘主張與舉證，均與本院判決結果不生影響，爰不予一一
    論述，附此指明。
據上論結，本件上訴為無理由，依民事訴訟法第四百四十九條第一項、第七十八條，
判決如主文。
中      華      民      國    九十二    年     十一     月      四      日
~B1民事第二庭審判長法  官  童有德
~B2                法  官  黃永泉
~B3                法  官  蔡秉宸
右為正本係照原本作成。
如對本判決上訴，須於收受判決送達後二十日內向本院提出上訴書狀，其未表明上訴
理由者，應於提出上訴後二十日內向本院提出上訴理由書(須按他造人數附具繕本)。
上訴時應提出委任律師或具有律師資格之人之委任狀；委任有律師資格者，另應附具
律師及格證書及釋明委任人與受任人有民事訴訟法第四百六十六條之一第一項但書或
第二項（詳附註）所定關係之釋明文書影本。
~B                書記官  蕭玉真
中      華      民      國    九十二    年     十一     月      六      日
附註：
民事訴訟法第四百六十六條之一（第一項、第二項）
對於第二審判決上訴，上訴人應委任律師為訴訟代理人。但上訴人或其法定代理人具
有律師資格者，不在此限。
上訴人之配偶、三親等內之血親、二親等內之姻親，或上訴人為法人、中央或地方機
關時，其所屬專任人員具有律師資格並經法院認為適當者，亦得為第三審訴訟代理人
。
                                                                        Ｈ


司法院資訊處製作；財團法人民間司法改革基金會備份。
